ACORDAO-COMPLETO-2358667

ACÓRDÃO 1484/2019 ATA 23/2019 - PLENÁRIO

VISTOS, relatados e discutidos estes autos de representação formulada pelo Instituto de Desenvolvimento Tecnológico (INDT) , noticiando possíveis irregularidades nos Chamamentos Públicos 3/2018 e 4/2018, realizados pelo Comitê das Atividades de Pesquisa e Desenvolvimento na Amazônia (Capda) , para selecionar instituição de ensino, pesquisa e desenvolvimento ou fundação de amparo à pesquisa, com o objetivo de coordenar o Programa Prioritário de Indústria 4.0 e Modernização Industrial, bem como o Programa Prioritário de Fomento ao Empreendedorismo Inovador, respectivamente.
ACORDAM os Ministros do Tribunal de Contas da União, reunidos em sessão do Plenário, ante as razões expostas pelo Relator, em:
9.1. conhecer da presente representação, por satisfazer os requisitos de admissibilidade previstos nos arts. 237, inciso VII, e 235 do Regimento Interno do TCU, para, no mérito, considerá-la improcedente;
9.2. com fundamento no art. 276, caput e § 1º, do Regimento Interno do TCU, referendar o despacho à peça 36 que trata da revogação da medida cautelar adotada pelo relator por meio do despacho à peça 22 destes autos;
9.3. dar ciência deste Acórdão ao Comitê das Atividades de Pesquisa e Desenvolvimento na Amazônia (Capda) e à Superintendência da Zona Franca de Manaus (Suframa) .

Referendo de cautelar acerca de possíveis irregularidades em chamamentos públicos realizados para selecionar instituição de ensino, pesquisa e desenvolvimento ou fundação de amparo à pesquisa, com o objetivo de coordenar o Programa Prioritário de Indústria 4.0 e Modernização Industrial, bem como o Programa Prioritário de Fomento ao Empreendedorismo Inovador.

Comitê das Atividades de Pesquisa e Desenvolvimento na Amazônia (Capda) e Superintendência da Zona Franca de Manaus (Suframa).

3. Responsável: Instituto de Desenvolvimento Tecnológico (INDT).

13.1. Ministros presentes: José Mucio Monteiro (Presidente), Benjamin Zymler, Aroldo Cedraz, Raimundo Carreiro e Vital do Rêgo.
13.2. Ministros-Substitutos convocados: Augusto Sherman Cavalcanti (Relator) e Marcos Bemquerer Costa.
13.3. Ministro-Substituto presente: André Luís de Carvalho.

ACORDAO-COMPLETO-2363747

Acórdão 2253/2019 - Plenário

AUGUSTO SHERMAN

Adoto, como relatório, o despacho (peça 36) que fundamentou a revogação da medida cautelar ora em apreciação.
	"Trata-se de representação formulada pelo Instituto de Desenvolvimento Tecnológico (INDT) , noticiando possíveis irregularidades nos Chamamentos Públicos 3/2018 e 4/2018, realizados pelo Comitê das Atividades de Pesquisa e Desenvolvimento na Amazônia (Capda) , para selecionar instituição de ensino, pesquisa e desenvolvimento ou fundação de amparo à pesquisa, com o objetivo de coordenar o Programa Prioritário de Indústria 4.0 e Modernização Industrial, bem como o Programa Prioritário de Fomento ao Empreendedorismo Inovador, respectivamente.
2.	Inicialmente, acolhendo proposta da então Secex/AM, autorizei a realização da oitiva prévia da Suframa e do Capda para que se manifestassem sobre as questões apontadas pelo representante. A análise da resposta apresentada pela Suframa (o Capda manteve-se silente em relação à oitiva) , levou a Secex/AM a propor, desde então, o julgamento do mérito do processo. Dessa forma, propôs o conhecimento da representação, para, no mérito, determinar a anulação do Edital 3/2018.
3.	Apesar dessa proposta, considerei, naquele momento, mais adequada a adoção de medida cautelar para a suspensão do andamento do certame, o que foi determinado por meio do despacho à peça 22. Naquela assentada, oportunizei mais uma vez, por meio de oitiva, que a Suframa e o Capda apresentassem novas manifestações nos autos.
4.	Houve a apresentação de resposta à nova oitiva apenas por parte da Suframa, a qual foi analisada pela Sec/AM por meio da instrução à peça 31. A análise da resposta, por parte da unidade técnica, concluiu pela manutenção do seu entendimento anterior, no sentido de que, no mérito, fosse determinada a anulação do Edital 3/2018.
5.	Entretanto, tendo em vista a natureza da matéria tratada nos autos, entendi pertinente solicitar o pronunciamento do Ministério Público junto ao TCU sobre as questões tratadas na representação. O Parquet especializado se manifestou por meio do parecer à peça 35, da lavra do Procurador Rodrigo Medeiros de Lima. Transcrevo a seguir a íntegra desse parecer:
	'Em atenção à audiência com que nos distingue o relator do feito (peça 33) , analisamos a presente representação, com pedido e concessão de medida cautelar, para suspensão do Edital de Chamamento 03/2018 (peça 3) , em que se questiona suposta alteração unilateral por parte da Administração em relação ao Acordo de Cooperação Técnica 1/2016 (peça 2, p. 7-11) , celebrado entre o Comitê das Atividades de Pesquisa e Desenvolvimento na Amazônia (CAPDA) , com interveniência da Suframa, e o Instituto de Desenvolvimento Tecnológico (INDT) , decorrente do Edital de Chamamento 01/2016 (peça 5) ; além de suposta sobreposição de objetos entre o acordo mencionado e aqueles previstos em novos editais (Editais de Chamamento 03 e 04/2018, este último localizado à peça 4) , contrariando normativos aplicáveis.
2. A fim de melhor contextualizar a presente manifestação, antes de adentrarmos ao exame do caso concreto, procederemos com breve síntese a respeito do objeto da representação e dos normativos aplicáveis.
***
3. O objeto do Acordo de Cooperação Técnica 1/2016 é a coordenação do Programa Prioritário de Economia Digital, a ser realizado pelo INDT durante 36 (trinta e seis) meses, prorrogáveis por mais 24 (vinte e quatro) meses, relativo a projetos designados para o desenvolvimento de tecnologias inovadoras e de estruturação e aceleração da economia digital e das empresas nascentes de base tecnológica, com recursos provenientes de benefícios fiscais previstos na Lei de Informática (Lei 8.387/1991) . 
4. Conforme os editais de chamamento público já mencionados, e definições advindas do Decreto 6.008/2006, programas prioritários constituem modalidades utilizadas por empresas beneficiárias da Lei de Informática para adimplir suas obrigações de investimento em pesquisa, desenvolvimento e inovação. Nesses programas, o CAPDA designa áreas consideradas prioritárias e seleciona, por meio de Edital de Chamamento Público, instituições que farão a gestão técnica, administrava e financeira de cada um desses programas, conhecidas como instituições coordenadoras. A princípio, as instituições coordenadoras não desempenham o papel de execução dos projetos aprovados pelo CAPDA, porém podem fazê-lo, cumulativamente à atividade de coordenação, conforme previsto no art. 35 da Resolução CAPDA 4/2017 (peça 17) , desde que possuam os requisitos previstos na mencionada norma.
5. Especificamente no edital de chamamento 03/2018 (peça 3) , verifica-se que o papel da instituição vencedora do certame, que coordenará o Programa Prioritário de Indústria 4.0 e Modernização Industrial, será captar, com esforços próprios, recursos junto às empresas beneficiárias da Lei de Informática, sem que haja repasse de verbas públicas, seja da Suframa ou do Ministério da Indústria, Comércio Exterior e Serviços (MDIC) , ou de outra instituição governamental. 
6. Os editais em discussão foram elaborados sob a luz de distintos normativos: Resolução CAPDA 13/2016 (Edital 01/16, peça 1, p. 36) ; Resolução CAPDA 4/2017 (Edital 3/2018, peça 3, p.1, e Edital 4/2018, peça 4, p.1) . Todos os normativos citados dispõem sobre regras e procedimentos para a aplicação de recursos na execução dos Programas Prioritários para investimentos em pesquisa e desenvolvimento, contendo direitos e obrigações da instituição coordenadora.  
7. Para análise do caso, destaca-se, por exemplo, a prerrogativa do CAPDA em conservar a autoridade normativa quanto aos programas prioritários e respectivos projetos a eles vinculados. Inclui-se nessa prerrogativa, por consequência lógica, a criação e modificação de programas prioritários e áreas temáticas. O art. 27 do Decreto 6.008/2006 estabelece as competências do CAPDA, dentre as quais se destacam:
VI - definir os programas e projetos de pesquisa e desenvolvimento a serem contemplados com recursos do FNDCT, indicando aqueles que são prioritários;
IX - indicar as áreas, os programas e os projetos de pesquisa e desenvolvimento que serão considerados prioritários;
X - assessorar a SUFRAMA na gestão e coordenação do Programa de Apoio ao Desenvolvimento do Setor de Tecnologia da Informação na Amazônia, propondo as linhas de investimentos e de fomento dos recursos financeiros destinados a este Programa (...) 
8. Após essa breve explanação sobre o objeto da representação e normativos aplicáveis, passa-se à análise do caso concreto.
***
9. Ao examinar o processo, a unidade técnica concluiu haver evidências de que o Edital de Chamamento Público 3/2018 'traz no seu objeto atividades que já estão sendo realizadas pelo INDT por meio do Acordo de Cooperação Técnica 1/2016' (peça 31, p. 7) , razão pela qual sugeriu determinar a anulação do referido edital, salientando que, nos termos da Resolução CAPDA 4/2017, art. 4º, § 2º, cada programa prioritário terá somente uma instituição coordenadora. 
10. Arrimada na premissa acima, a então Secex/AM propôs, em pareceres concordantes (peças 31-32) , conhecer da presente representação, para, no mérito, considerá-la parcialmente procedente, bem como: a) assinar prazo de 15 (quinze) dias para que o CAPDA anule o Edital de Chamamento Público 3/2018, e todos os atos posteriores ao seu lançamento, por descumprimento dos comandos da Resolução CAPDA 4/2017, informando ao TCU sobre as providências adotadas; e b) recomendar ao CAPDA que avalie a conveniência e a oportunidade de alterar a definição de Programas Prioritários, de forma a evitar que uma mesma área de interesse esteja vinculada a mais de um Programa.
11. Com vênias à unidade instrutiva, este representante do Ministério Público de Contas da União dissente da proposta de mérito sugerida, pelas razões a seguir expostas.
12. O representante alega ocorrência de possíveis irregularidades nos Editas de Chamamentos Públicos 3/2018 e 4/2018, realizados pelo CAPDA para selecionar instituição de ensino, pesquisa e desenvolvimento ou fundação de amparo à pesquisa, com o objetivo de coordenar o Programa Prioritário de Indústria 4.0 e Modernização Industrial, bem como o Programa Prioritário de Fomento ao Empreendedorismo Inovador, respectivamente. Tais instrumentos estariam em conflito com o Edital de Chamamento Público 1/2016 (peça 5) .
13. A primeira avaliação a ser feita diz respeito à competência do CAPDA para definir as áreas consideradas prioritárias para recebimento dos investimentos. 
14. Como mostrado anteriormente, verifica-se que as normas que regulam o assunto são claras ao definir o papel do CAPDA na definição dos temas prioritários. Ademais, a decisão do Comitê, quanto aos programas prioritários eleitos, foi devidamente fundamentada e motivada em dois pareceres, conforme itens 6.2 - 6.4 da instrução da Unidade Técnica (peça 18, p. 3-4) e deliberada na 55ª Reunião Ordinária do CAPDA.
15. Dessa forma, a definição de dois novos programas prioritários pelo CAPDA, por meio da Resolução 4, de 11/09/2018 (peça 16) , foi legítima e praticada dentro da esfera de discricionariedade do órgão.
16. A próxima consideração necessária é verificar se houve sobreposição irregular entre os novos programas prioritários e aquele objeto do Chamamento Público 1/2016.
17. A sobreposição é proibida por regra estabelecida na Resolução-CAPDA 4/2017 (peça 17) , segundo a qual cada programa prioritário deverá ter apenas uma instituição coordenadora, e cada instituição coordenadora poderá coordenar somente um programa prioritário, como visto anteriormente. 
18. Quanto ao Edital de Chamamento 4/2018, não constatamos indicativo de sobreposição em relação aos programas prioritários e às correspondentes áreas temáticas constantes do Edital de Chamamento 1/2016. 
19. No que diz respeito ao Edital de Chamamento 3/2018, quando igualmente cotejado com o Chamamento 1/2016, também não identificamos propriamente a ocorrência de sobreposições, em que pese tenhamos verificado a existência de áreas temáticas similares. Para maior clareza, apresenta-se a seguir tabela comparativa entre programas prioritários previstos nos multicitados editais:
	Edital 1/2016 (peça 5) 
	Edital 3/2018 (peça 3) 

	Economia Digital
	Indústria 4.0 e Modernização Industrial

	Áreas temáticas:
	Áreas temáticas:

	I - Internet das coisas: tecnologias que envolvem a comunicação entre dispositivos eletrônicos, máquinas industriais, etc. à internet
II - Segurança e defesa cibernética
III - Cidades Inteligentes: utilização de tecnologias da informação e comunicação para facilitar a sobrevivência humana em grandes conglomerados humanos
IV - Integração, processamento e análise de grandes volumes de dados (Big Data) e computação em nuvem
V - Manufatura avançada: utilização de tecnologia avançada envolvendo sensores, processamento de dados e inteligência artificial na automação de linhas de produção
VI - Tecnologias de Informação e Comunicação aplicadas às áreas de Saúde, Educação, Segurança, Energia e Mobilidade
VII - Telecomunicações
	I - Sistemas ciber-físicos
II - Sistemas inteligentes de manufatura
III - Automação de processos industriais
IV - Impressão 3D
V - Robótica
VI - Fábricas inteligentes
VII - Inteligência artificial
VIII - Cibersegurança
IX - Análise e tratamento de grandes volumes de dados (big data) 
X - Realidade virtual
XI - Novas técnicas de manufatura enxuta e digitalização industrial

20. O representante afirma que haveria sobreposição quanto às seguintes áreas temáticas constantes do Edital 3/2018: 
a) sistemas ciber-físicos;
b) sistemas inteligentes de manufatura;
c) automação de processos industriais; 
d) fábricas inteligentes;
e) inteligência artificial; 
f) cibersegurança; 
g) análise e tratamento de grande volume de dados (Big Data) .
21. Da simples contraposição dos itens em negrito da tabela anterior, pode se cogitar a ocorrência de sobreposição quanto a determinadas áreas temáticas dos programas prioritários 'Economia Digital' e 'Indústria 4.0 e Modernização Industrial'. No entanto, por relacionarem-se as áreas temáticas a programas prioritários com escopos distintos, a mera similitude entre elas não nos parece elemento suficiente para afirmar a sobreposição indevida entre os objetos dos diferentes Chamamentos Públicos.
22. Os temas 'Economia Digital' e 'Indústria 4.0 e Modernização Industrial', por mais que se toquem em determinados aspectos, em especial quanto ao emprego de tecnologias comuns, são conceitualmente distintos. 
23. Nada impede que programas prioritários distintos compartilhem o uso de tecnologias semelhantes, a justificar, inclusive, alguma coincidência entre as áreas temáticas em que se decompõem. Isso não permite afirmar que os programas se confundem, de modo a caracterizar a sobreposição alegada pelo representante.
24. O art. 2º da Resolução CAS-SUFRAMA nº 40, de 10.05.2018 (peça 34) , apresenta em seus incisos alguns conceitos pertinentes para a análise de eventual superposição, em especial o conceito de Indústria 4.0 (inciso II) :
I - INVESTIMENTO EM PESQUISA E DESENVOLVIMENTO - P&D: contrapartida financeira de empresas titulares de projetos industriais de bens de informática favorecidos com a concessão de incentivos fiscais no âmbito da ZFM em atividades de pesquisa e desenvolvimento a serem realizadas na Amazônia Ocidental ou no estado do amapá, incentivando o desenvolvimento científico e tecnológico regional, com valorização da inovação desenvolvida pelas empresas, entidades, instituições e demais pessoas da cadeia de inovação;
II - INDÚSTRIA 4.0: Representa a 4º revolução Industrial, se caracterizando por um conjunto de tecnologias que permitem a fusão do mundo físico, digital e biológico nos processos produtivos, etapas da cadeia de valor, distribuição, etc.;
III - INTELIGÊNCIA ARTIFICIAL: Segmento da computação que busca simular a capacidade humana de raciocinar, tomar decisões, resolver problemas, dotando softwares e robôs de uma capacidade de automatização de vários processos;
IV - INTERNET DAS COISAS: É a infraestrutura global que possibilita a prestação de serviços de valor adicionado pela conexão (física ou virtual) de 'coisas' com 'dispositivos' baseados nas tecnologias da informação e comunicação existentes e nas suas evoluções, conexão entre rede de objetos físicos, ambientes, veículos e máquinas por meio de dispositivos eletrônicos embarcados permitindo a coleta e troca de informações, não se confundindo com a infraestrutura necessária para prestação de serviços de telecomunicações entre pessoas nos termos da Lei 9.472, de 16 de julho de 1997;
V -SISTEMAS CIBER-FÍSICOS: Um sistema Ciber-físico é um sistema composto por elementos computacionais colaborativos com o intuito de controlar entidades físicas;
VI - BIOLOGIA SINTÉTICA: É a convergência de novos desenvolvimentos tecnológicos nas áreas de química, biologia, ciência da computação e engenharia, permitindo o projeto e construção de novas partes biológicas tais como enzimas, células, circuitos genéticos e redesenho de sistemas biológicos existentes;
VII - MANUFATURA ENXUTA: Filosofia de gestão focada na redução dos sete tipos de desperdícios (super-produção, tempo de espera, transporte, excesso de processamento, inventário, movimento e defeitos) ;
VIII - BIG DATA: Refere-se a um grande conjunto de dados armazenados, que podem ser manipulados e tratados para a obtenção de informações;
IX - ROBÓTICA AVANÇADA: Ramo educacional e tecnológico que engloba computadores, robôs e computação, que trata de sistemas compostos por partes mecânicas automáticas e controladas por circuitos integrados, tornando sistemas mecânicos motorizados, controlados manualmente ou automaticamente por circuitos eléctricos;
X - IMPRESSÃO 3D: Adição de material para fabricar objetos, que podem ser simples, compostos de uma só peça, ou podem ser complexos, formados por várias peças, constituindo uma montagem;
XI - DRONE: veículo aéreo não tripulado e controlado remotamente que pode realizar inúmeras tarefas;
XII - CIBERSEGURANÇA: Proteção de sistemas e informações de possíveis ameaças e falhas, que podem vir a causar transtornos na produção;
XIII - REALIDADE AUMENTADA/REALIDADE VIRTUAL: a integração de informações virtuais a visualizações do mundo real e tecnologia de interface avançada entre um usuário e um sistema operacional;
XIV - COMPUTAÇÃO NAS NUVENS: Refere-se à utilização da memória e da capacidade de armazenamento e cálculo de computadores e servidores compartilhados e interligados por meio da Internet;
XV - TEST BED: uma plataforma controlada de experimentação segundo uma arquitetura de referência e métricas, onde soluções podem ser desenvolvidas e testadas em um ambiente real. (grifos nossos) 
25. Em complementação à sucinta definição de Indústria 4.0 trazida na Resolução CAS SUFRAMA nº 40, transcrevemos a seguir conceito extraído da Wikipédia (https://pt.wikipedia.org/wiki/Ind%C3%BAstria_4.0) , que identifica outros conceitos e tecnologias àquele associados:
A Indústria 4.0 facilita a visão e execução de 'Fábricas Inteligentes' com as suas estruturas modulares, os sistemas ciber-físicos monitoram os processos físicos, criam uma cópia virtual do mundo físico e tomam decisões descentralizadas. Com a internet das coisas, os sistemas ciber-físicos comunicam e cooperam entre si e com os humanos em tempo real, e através da computação em nuvem, ambos os serviços internos e intra-organizacionais são oferecidos e utilizados pelos participantes da cadeia de valor.
O termo 'Indústria 4.0' teve origem de um projeto estratégico de alta tecnologia do Governo Alemão, que promove a informatização da manufatura. A primeira revolução industrial mobilizou a mecanização da produção usando água e energia a vapor. A segunda revolução industrial, então, introduziu a produção em massa com a ajuda da energia elétrica. Em seguida veio a revolução digital e o uso de aparelhos e dispositivos eletrônicos, bem como Tecnologia da Informação para automatizar ainda mais a produção.
O termo foi usado pela primeira vez na Hannover Messe. Em Outubro de 2012, o Grupo de Trabalho na Indústria 4.0, presidido por Siegfried Dais (Robert Bosch GmbH) e Henning Kagermann  (German Academy of Science and Engineering) apresentaram um conjunto de recomendações para implementação da Indústria 4.0 ao Governo Federal Alemão. Em Abril de 2013, novamente na Feira de Hannover, o relatório final do Grupo de Trabalho da Indústria 4.0 foi apresentado.
26. Já o conceito de Economia Digital não está presente nos normativos, nem nas peças contidas nos presentes autos. Assim, buscou-se, igualmente, aquele veiculado na enciclopédia digital Wikipédia (https://pt.wikipedia.org/wiki/Economia_digital) , para auxiliar a análise, a saber:
A Economia digital refere-se a uma economia baseada em tecnologias de computação digital. A economia digital também é às vezes chamada de Economia da Internet, Nova Economia ou Economia da Web. Cada vez mais, a 'economia digital' está entrelaçada com a economia tradicional, dificultando um delineamento claro.
27. Ainda, de acordo com a aludida enciclopédia eletrônica, três componentes principais do conceito de Economia Digital podem ser identificados:
ü infraestrutura e-business (hardware, software, telecomunicações, redes, capital humano, etc.) ;
ü e-business (como os negócios são conduzidos, qualquer processo que uma organização realiza sobre redes mediadas por computador) ;
ü e-commerce (transferência de bens, por exemplo, quando um livro é vendido on-line) .
28. De acordo com os conceitos acima, verifica-se que o programa temático Indústria 4.0 está intimamente relacionado com a modernização da produção industrial, enquanto o programa temático Economia Digital tem escopo mais amplo, envolvendo as relações comerciais com o uso da internet (software e hardware) . Assim, ambos não se confundem, mesmo possuindo áreas temáticas semelhantes, conforme tabela abaixo:
	Áreas temáticas semelhantes[footnoteRef:2] [2:  Omitiu-se da tabela áreas temáticas do programa Indústria 4.0 em que não se vislumbrou qualquer tipo de semelhança com aquelas do programa Economia Digital, a saber:I - Sistemas ciber-físicosIV - Impressão 3D;V - Robótica;X - Realidade virtual;XI - Novas técnicas de manufatura enxuta e digitalização industrial.] 

	Economia Digital - Edital 1/2016 (peça 5) 
	Indústria 4.0 - Edital 3/2018 (peça 3) 

	I - Internet das coisas: tecnologias que envolvem a comunicação entre dispositivos eletrônicos, máquinas industriais, etc. à internet
	VI - Fábricas inteligentes
II - Sistemas inteligentes de manufatura

	II - Segurança e defesa cibernética
	VIII - Cibersegurança

	V - Manufatura avançada: utilização de tecnologia avançada envolvendo sensores, processamento de dados e inteligência artificial na automação de linhas de produção
	II - Sistemas inteligentes de manufatura
III - Automação de processos industriais
VII - Inteligência artificial
VI - Fábricas inteligentes

29. Pontos comuns apresentados na tabela anterior, tais como 'internet das coisas', 'segurança cibernética', 'big data', 'inteligência artificial' não parecem caracterizar sobreposição ilegal dos programas prioritários, por se tratarem de abordagens (áreas temáticas) e tecnologias pertinentes a objetos distintos (Economia Digital e Indústria 4.0) .
30. Além disso, o conceito de Economia Digital não abrange o da Indústria 4.0, como já mencionado anteriormente. Há algum ponto de tangência entre os mesmos, mas não o suficiente para caracterizar sobreposição. Especialmente no que se refere à área temática 'manufatura avançada', mais afeta aparentemente à Indústria 4.0 do que no escopo do programa de Economia Digital. 
31. A inclusão da 'manufatura avançada' como uma das áreas temáticas de Economia Digital não deveria impedir que a Suframa desenvolvesse programa prioritário focalizado no desenvolvimento da Indústria 4.0. Pode-se vislumbrar uma diferença de enfoque entre os programas, ainda que existam pontos de contato. É possível e razoável cogitar da existência de programas de pesquisa e desenvolvimento que utilizem instrumentos e que enfrentem riscos (cibernéticos, por exemplo) comuns ou similares, porém com escopos distintos.
32. Diante de conceitos tão amplos, o TCU deve ser deferente à discricionariedade técnica da Suframa e do CAPDA, tendo em vista a presunção de legitimidade do ato administrativo praticado por entidade competente para definir quais devem ser os programas prioritários a serem incentivados, evitando, assim, os ônus associados a uma eventual intervenção do órgão de controle na execução da política pública em questão.
33. De todo o exposto, não parece haver elementos suficientes para o TCU intervir no presente caso, determinando a anulação do certame, pela ausência de pressupostos legais para tanto. Entendimento distinto poderia engessar sobremaneira a eleição de novos programas prioritários pela Suframa e CAPDA, impedindo o seu papel de planejamento e direcionamento da pesquisa e desenvolvimento fomentados pela Lei da Informática.
34. Assim, entendemos que a anulação do Edital 3/2018, proposta pela Unidade Técnica, por meio da instrução à peça 31, não representaria a melhor solução para o caso. 
***
35. Em vista do expendido, e com base nas evidências disponíveis nos presentes autos, este representante do Ministério Público de Contas da União, com as vênias à Unidade Técnica, dissente da proposta de encaminhamento inserta às peças 31-32, propondo, alternativamente: 
 a) conhecer da presente representação, satisfeitos os requisitos de admissibilidade previstos nos arts. 235 e 237, inciso VII, do Regimento Interno deste Tribunal c/c art. 113, § 1º, da Lei 8.666/1993 e no art. 103, § 1º, da Resolução - TCU 259/2014, para, no mérito, considerá-la improcedente. 
 b) revogar a medida cautelar previamente adotada;
 c) encaminhar cópia da decisão que vier a ser prolatada à Superintendência da Zona Franca de Manaus (Suframa) , ao Comitê das Atividades de Pesquisa e Desenvolvimento da Amazônia (CAPDA) , ao Ministério da Ciência, Tecnologia, Inovações e Comunicações (MCTIC) , à Controladoria-Geral da União (CGU) e ao representante; e
 d) arquivar os presentes autos.'
6.	Entendo que o circunstanciado parecer do procurador Rodrigo Medeiros de Lima trouxe relevantes contribuições para o esclarecimento das questões tratadas nesta representação.
7.	De fato, como bem ponderado pelo representante do MP/TCU, para o adequado deslinde dos fatos é necessário focar-se nas finalidades dos programas prioritários objeto dos Chamamentos Públicos dos Editais 1/2016 (Economia Digital) e 3/2018 (Indústria 4.0 e Modernização Industrial) , e não nas áreas temáticas abrangidas por esses programas. Conforme apontado pelo MP/TCU, o programa prioritário Indústria 4.0 está intimamente relacionado com a modernização da produção industrial, enquanto o programa prioritário Economia Digital tem escopo mais amplo, envolvendo as relações comerciais com o uso da internet.
8.	Assim, mesmo que esses programas envolvam o uso comum de determinadas tecnologias, como segurança e defesa cibernética, inteligência artificial e big data, há que se admitir que a aplicação dessas tecnologias visa atender às finalidades distintas de cada programa prioritário. Trata-se de tecnologias com amplo espectro de aplicação, de forma que o seu emprego em ambos programas não pode ser considerado suficiente para caracterizar eventual sobreposição. 
9.	Mesmo o caso da área temática 'manufatura avançada' incluída no programa 'Economia Digital' não pode ser considerada, de plano, como área específica do programa Indústria 4.0 e Modernização Industrial, apesar de a nomenclatura poder induzir a esse raciocínio. Isso porque não há como afastar, em princípio, a possibilidade de que, dada a abrangência da área, a mesma não venha a ter enfoque diferenciado nos dois programas.
10.	Assim, mostra oportuna a ponderação do MP/TCU de que, 'diante de conceitos tão amplos, o TCU deve ser deferente à discricionariedade técnica da Suframa e do CAPDA, tendo em vista a presunção de legitimidade do ato administrativo praticado por entidade competente para definir quais devem ser os programas prioritários a serem incentivados, evitando, assim, os ônus associados a uma eventual intervenção do órgão de controle na execução da política pública em questão'. 
11.	Portanto, considero restar demonstrada a inexistência de razões legais para o Tribunal intervir nos Chamamentos Públicos questionados, sob pena de adentrar indevidamente na esfera de discricionariedade conferida à Suframa e ao Capda. Ademais, eventuais questionamentos do representante acerca de possível atingimento dos seus interesses particulares devem ser resolvidos na esfera administrativa ou judicial.
12.	Feitas essas breves considerações acerca das questões pormenorizadamente avaliadas no parecer do Parquet especializado, entendo que, em razão de restar demonstrada a improcedência da representação, determino, nos termos do art. 276, § 5º, do Regimento Interno do TCU, a revogação da medida cautelar adotada por meio do despacho à peça 22 destes autos. Quanto às demais medidas propostas pelo MP/TCU, cabe postergá-las para a decisão de mérito neste processo."
	É o relatório.

não consta.

Não atuou.

Representação. Chamamentos públicos destinados à seleção de instituição para coordenar o Programa Prioritário de Indústria 4.0 e Modernização Industrial. Parte do objeto já se encontra inserido em Acordo de Cooperação vigente firmado com o representante. Adoção de medida cautelar para suspender o certame. Nova oitiva. Solicitação de pronunciamento do MP/TCU. Acolhimento das razões expostas no parecer do MP/TCU. Revogação da medida cautelar. Referendo. Conhecimento da representação. Improcedência.

REPRESENTAÇÃO (REPR)

Trata-se de representação formulada pelo Instituto de Desenvolvimento Tecnológico (INDT) , noticiando possíveis irregularidades nos Chamamentos Públicos 3/2018 e 4/2018, realizados pelo Comitê das Atividades de Pesquisa e Desenvolvimento na Amazônia (Capda) , para selecionar instituição de ensino, pesquisa e desenvolvimento ou fundação de amparo à pesquisa, com o objetivo de coordenar o Programa Prioritário de Indústria 4.0 e Modernização Industrial, bem como o Programa Prioritário de Fomento ao Empreendedorismo Inovador, respectivamente.
2.	Por meio do despacho à peça 22, referendado pelo Acórdão 358/2019-TCU-Plenário, foi adotada medida cautelar determinando ao Comitê das Atividades de Pesquisa e Desenvolvimento na Amazônia (Capda) , que suspendesse o andamento do procedimento referente ao Edital de Chamamento Público 3/2018, e dos atos dele decorrentes, até que o Tribunal se manifestasse definitivamente sobre o mérito das questões tratadas na presente representação. Foi determinada, ainda, a realização de novas oitivas.
3.	Retornando o processo ao meu Gabinete com a análise da resposta às oitivas, solicitei ao Ministério Público junto ao TCU o pronunciamento acerca da matéria tratada nos autos, o que foi atendido por meio do parecer à peça 35, da lavra do Procurador Rodrigo Medeiros de Lima, reproduzido no despacho que constitui o relatório parte desta deliberação. Conforme apontado no mencionado despacho, o circunstanciado parecer do MP/TCU trouxe relevantes contribuições para o esclarecimento das questões tratadas nesta representação. Assim, acolhendo o encaminhamento proposto, decidi pela revogação da medida cautelar anteriormente concedida, por considerar improcedente a representação.
4.	Em face das razões de decidir apresentadas no relatório precedente e com fundamento no art. 276, § 1º, do Regimento Interno do TCU, manifesto-me por que o Tribunal referende a revogação da medida cautelar, nos termos do despacho à peça 36, concedida por este Relator mediante o despacho à peça 22.4.
5.	Entendo pertinente julgar, desde já, a admissibilidade e o mérito da representação, no sentido de conhecê-la, por atender os requisitos de admissibilidade aplicáveis, e considerá-la improcedente.
	Ante o exposto, submeto o presente acórdão à apreciação deste Colegiado.
TCU, Sala das Sessões Ministro Luciano Brandão Alves de Souza, em 26 de junho de 2019.
AUGUSTO SHERMAN CAVALCANTI 
Relator